【裁判字號】    98,消債抗,561
【裁判日期】    990427
【裁判案由】    聲請更生程序
【裁判全文】
臺灣高雄地方法院民事裁定           98年度消債抗字第561號
    抗  告  人  甲○○
上列抗告人因消費者債務清理條例事件聲請更生，對於民國98年
9 月24日本院98年度消債更字第1074號裁定不服，提起抗告，本
院裁定如下：
    主    文
原裁定廢棄。
准抗告人自民國九十九年四月二十七日十七時起開始更生程序。
命司法事務官進行本件更生程序。
抗告費用由抗告人負擔。
    理    由
一、抗告意旨略以：抗告人因無能力繳交房屋貸款，故商請胞姐
    陳美里代為繳交房貸，但恐其利益受損始於民國96年4 月，
    將所有坐落高雄市小港區○○○段1104地號土地及其上建物
    即門牌號碼為高雄市小港區○○○路245 號9 樓之房地（下
    所生
    房地。又系爭房地已遭債權人邱鈴英設定抵押權新台幣（下
    同）150 萬元，原裁定認抗告人應選擇清算程序，並將系爭
    房地塗銷信託登記，供抗告人作清算財產，於變價後清償債
    務，而抗告人未為變價清償，或選擇清算程序，故無權利保
    護之必要，因而駁回其更生聲請，顯有不當等情，爰依法請
    求廢棄原裁定，准抗告人更生之聲請。
二、抗告人在消費者債務清理條例（下稱消債條例）頒布前，於
    95年10月5 日依金融主管機關協調成立之中華民國銀行公會
    會員即最大債權銀行台新國際商業銀行股份有限公司（下稱
    台新銀行）辦理消費金融案件無擔保債務協商機制與全體無
    擔保債權人達成分期還款協議，同意自95年10月份起，分10
    0 期，按期於每月10日以30,621元依各債權銀行債權金額比
    例清償各項債務至全部清償為止，而抗告人於協商成立後僅
    履行9 期，自96年8 月起未依該協議繼續履行分期償還，嗣
    於98年間再以書面向最大債權銀行國泰人壽保險股份有限公
    司（下稱國泰人壽）申請前置協商，遭國泰人壽以曾參與前
    置協商成立或銀行公會協商機制成立而退件乙節，有協議書
    、財團法人金融聯合徵信中心當事人綜合信用報告、債務協
    商繳款明細、前置協商退件通知函（見原審卷第12頁、第52
    頁、第31頁、第16頁）等在卷可稽，堪信為真實。
三、按債務人不能清償其債務或有不能清償之虞者，得依本條例
    所定更生或清算程序，清理其債務。消債條例第3 條定有明
    文。次按債務人與金融機構協商成立者，不得聲請更生或清
    算，但因不可歸責於己之事由，致履行顯有重大困難者，不
    在此限；本條例施行前，債務人依金融主管機關協調成立之
    中華民國銀行公會會員辦理消費金融案件無擔保債務協商機
    制與金融機構成立之協商，準用前項之規定，消債條例第15
    1 條第5 項、第6 項亦有明定。抗告人主張協商還款條件已
    逾其還款能力，而有不可歸責於己，致不能履行協商之事由
    存在，且有不能清償債務之虞等語，經查：
  (一)抗告人主張其自97年9 月1 日起任職於美林檳榔，每月收入
    18 ,000 元，未投保勞保，96年度收入為247,892 元，平均
    每月收入20,658元（計算式：247892/12 ＝20657.6 ，小數
    點以下四捨五入），有收入證明書、薪資表、勞工保險局函
    、96年度綜合所得稅各類所得資料清單（見原審卷第21、22
    、28、29、30頁）在卷可憑，足認抗告人96年每月平均收入
    為20,658元，97年9 月起迄今每月收入為18,000元。又關於
    抗告人每月必要費用部分，因消債條例之立法目的，係為使
    不幸陷入經濟困境之人得以清理債務、重建生活，並在清理
    過程中能保有符合人性尊嚴之最低基本生活，而非維持債務
    人過去慣常之寬裕生活，是於評估履行原協商方案是否顯有
    重大困難時，並非由抗告人任意主張其基本生活費用之數額
    ，否則將造成揮霍無度以致清償能力降低，反而易使更生程
    序無從進行，抗告人於原審主張每月個人必要生活費用為9,
    000 元，未逾內政部社會司所公佈之98年度高雄市最低生活
    費用每月11,309元，應認可採。
  (二)按對於未成年子女之權利義務，除法律另有規定外，由父母
    共同行使或負擔之。直系血親相互間，互負扶養之義務，民
    法民法第1089條第1 項前段、第1114條分別定有明文。又依
    同法第1115條第3 項規定，負扶養義務者有數人而其親等同
    一時，應各依其經濟能力，分擔義務。抗告人於原審主張每
    月扶養未成年子女林義傑、林思妤各2,000 元等語（見原審
    卷第8 頁），固提出戶籍謄本、林義傑及林思妤96、97年度
    綜合所得稅各類所得資料清單、財產資料歸屬清單（見原審
    卷第24至26、61至66頁）為證。惟查，抗告人配偶林信谷之
    96年、97年綜合所得分別為200,000 元、250,000 元乙節，
    亦有其財政部高雄市國稅局96、97年度綜合所得稅各類所得
    資料清單可查（見原審卷第58、59頁），堪認林信谷之96年
    、97年之每月平均收入約為16,667元、20,883元（計算式：
    200000/12 ＝16666.6 ，250000/12 ＝20833.3 小數點以下
    均四捨五入），自有穩定收入，本院審酌抗告人與林信谷之
    資力相當，揆諸前引規定，宜由抗告人與林信谷各按每人1/
    2 之比例分擔未成年子女扶養費用。再佐以內政部公告96、
    97年度高雄市每人每月最低生活費用為10,708元、10,991元
    以觀，抗告人於96、97年度應分擔之未成年子女扶養費用，
    在不逾5,354 元、5,496 元範圍內，應屬必要費用，則抗告
    人每月仍須支付林義傑、林思妤扶養費各2,000 元應屬合理
    ，逾此範圍為無理由。
  (三)從而，抗告人與台新銀行進行協商時，以其每月平均收入20
    ,658元扣除維持自己生活所需必要費用9,000 元、扶養未成
    年子女所需費用共4,000 元後，僅餘7,658 元（計算式：00
    000-0000-0000 ＝7658）可供運用，實無法支付協商款30,6
    21元，即有協商條件逾越抗告人還款能力之不公平情事存在
    ，尚不能以抗告人勉力籌資還款達9 期，遽謂協商條件係屬
    公允，抗告人主張有不可歸責於己，致履行協商顯有重大困
    難之事由存在，應屬可採。又系爭房地現值約1,319,032 元
    ，有土地、建物登記謄本、財政部高雄市國稅局財產歸屬資
    料清單（見原審卷第83至86、107 頁）在卷可稽，堪可採認
    。而抗告人目前積欠金融機構之總債務金額為3,573,998 元
    （含欠國泰人壽有擔保債務1,214,000 元）及邱鈴英之第二
    順位抵押權150 萬元債務，有上開土地、建物登記謄本及財
    團法人金融聯合徵信中心專用債權人清冊（見原審卷第19、
    83至86頁）在卷可考，抗告人所有之資產，既為其債務之總
    擔保，在其積欠龐大債務之情形下，全部資產自應以優先清
    償所積欠之債務，方符事理之平，故就抗告人積欠之實際負
    債，如將系爭房地變價拍賣後清償該等債務，已無餘款清償
    無擔保債權。再者，抗告人自97年度9 月起每月平均收入約
    18,000元，於扣除抗告人維持自己生活所需必要費用9,000
    元及扶養未成年子女所需費用4,000 元後，每月僅餘5,000
    元（計算式：00000-0000-0000 ＝5000）可供運用，在不考
    慮抗告人收入變化的情形下，縱其將餘款全數用以攤還債務
    本金3,573,998 元，仍需時715 個月即59年又7 月始能全數
    償清（0000000 元/ 每月5000元＝714.7 個月，約715 個月
    ，715 月/12 月＝59.58 年），而抗告人出生於63年8 月，
    現年35歲，有戶籍謄本可憑（見原審卷第24頁），亦即抗告
    人於95歲始能償清債務本金，更遑論償清前開期間所衍生之
    利息、違約金，故抗告人主張其有不能清償債務之虞，係屬
    可採。
  (四)按消費者債務清理條例之立法目的，依其立法理由乃認陷於
    經濟上困境之消費者若任其於惡性循環之債務窘境中自生自
    滅，其將衍生嚴重之社會問題，致難以維持安定之社會經濟
    秩序，故有予之分別情形依更生或清算之程序清理其債務之
    必要，藉以妥適調整其與各相關債權人等間之權利義務關係
    ，以謀求消費者經濟生活之更生機會，從而健全社會經濟發
    展，惟更生或清算程序依本法立法目的及其法理原即有別，
    更生程序為重建型債務清理程序，原則上以債務人提出之更
    生方案為基礎，於經債權人會議可決、法院認可後，債務人
    即依該方案履行，故其原有財產並未於程序中受變價而分配
    ，毋寧是以其於程序開始後之薪資或其他收入作為償債來源
    而公平分配予權人，而清算程序則為清算型債務清理程序，
    原則上以債務人程序開始時之非禁止扣押財產及終了前無償
    取得之財產作為清算財團，由管理人加以變價後按債權之優
    先劣後順序及債權額比例公平分配予債權人，是以更生程序
    係以債務人將來之收入作為償債來源，故其選擇此一程序，
    自須其在將來更生准許後有一定收入之望，例如固定薪資或
    報酬之繼續性收入，或雖無固定性惟仍有持續性收入之望者
    ，始適合利用此一程序。抗告人目前任職美林檳榔，有繼續
    性收入，業如前述，故其選擇適用更生程序來清理債務，尚
    非無據，自不宜以裁定更生後，抗告人不能提出符合免責條
    款之更生方案，且不願轉換為清算程序，即認屬無更生實益
    之程序選擇，故無保護之必要。是原裁定逕以抗告人為無更
    生實益之程序選擇屬無權利保護必要，裁定駁回其更生之聲
    請，即有未洽。
四、按法院開始更生程序之裁定，應載明其年、月、日、時，並
    即時發生效力。次按法院裁定開始更生或清算程序後，得命
    司法事務官進行更生或清算程序，必要時得選任律師、會計
    師或其他適當之自然人或法人一人為監督人或管理人。消債
    條例第45條第1 項、第16條第1 項分別定有明文。抗告人確
    有不可歸責於自己，致不能履行協商之事由存在，且不能清
    償債務，業經本院審認如前，復查抗告人並無任何消債條例
    第6 條第3 項、第8 條或第46條各款所定駁回更生聲請之事
    由存在，則抗告人聲請更生，即屬有據。原裁定駁回抗告人
    更生之聲請，容有未洽，自應由本院予以廢棄，並依前引規
    定，裁定如主文第2 項所示，且命司法事務官進行本件更生
    程序。
據上論結，本件抗告為有理由，依清費者債務清理條例第15條、
民事訴訟法第495 條之1 第1 項、第450 條、第79條，裁定如主
文。
中    華    民    國    99    年    4     月    27    日
            民事第五庭   審判長法  官   李昭彥
                               法  官   賴文姍
                               法  官   何佩陵
正本係照原本作成。
不得再抗告。
本裁定已於99年4月27日下午5時公告。
中    華    民    國    99    年    4     月    27    日
                               書記官   陳喜苓

司法院資訊處製作；財團法人民間司法改革基金會備份。
